臺灣臺北地方法院行政訴訟判決　
111年度簡字第32號
                                    111年7月21日辯論終結
原      告  孫世宗  

被      告  交通部航港局

代  表  人  葉協隆  
訴訟代理人  王恒正律師
上列當事人間商港法事件，原告不服交通部中華民國111年1月24
日交訴字第1100032605號訴願決定，提起行政訴訟，本院判決如
下：
    主  文
原告之訴駁回。
訴訟費用由原告負擔。
    事實及理由
一、事實概要：
　㈠原告由弘昇船務代理股份有限公司（以下簡稱為弘昇船務公
    司）代理，於民國110年9月14日向內政部移民署（以下簡稱
    為移民署）申請出境並登上停泊在高雄港商港23號碼頭浮筒
    之香港籍宏瑞輪。嗣原告於110年9月18日下午1時許，自行
    聯繫港內交通船載運上岸，未經移民署查驗許可及港務警察
    檢查即離開高雄港商港管制區。經衛生福利部疾病管制署通
    報被告查明後，認原告涉有違反商港法第44條及商港港務管
    理規則第18條第2項規定，遂依商港法第66條第1項第3款規
    定，以110年10月18日航南字第1103355665號執行違反商港
    法案件裁處書（以下稱為原處分），裁處原告罰鍰新臺幣（
    下同）10萬元。
　㈡原處分於110年10月22日寄存送達，原告則於110年11月2日具
    狀提起訴願，經交通部於111年1月24日以交訴字第11000326
    05號訴願決定駁回，原告猶未甘服，再於111年2月15日向本
    院提起本件行政訴訟。　　
二、本件原告主張：
　㈠原告於110年9月間受雇於「通海國際股份有限公司」（以下
    簡稱為通海公司）擔任停泊於高雄港23號碼頭（浮筒）之香
    港籍「宏瑞輪」船員（職別為機匠），並於110年9月14日由
    弘昇船務公司人員偕同辦理登輪手續。原告於宏瑞輪之工作
    時間採輪班制，每6小時輪班一次，即工作6小時候僅休息6
    小時即須再工作6小時，相當於1天工作12小時。原告受雇時
    ，雇主並未明白說清楚工作時間，原告因身體健康狀況不佳
    ，長期有血便情形，在工作數日後即因身體不適向輪機長反
    映，希望能離船休養，輪機長又向船長反映此情，船長表示
    原告要離船就自己想辦法，因此原告於110年9月18日聯絡交
    通船載送原告上岸離港。
　㈡事後原告接獲被告通知，指稱原告未依商港法等相關規定，
    未經移民署查驗許可並接受港務警察檢查，即擅離高雄港商
    港管制區，違反商港法第44條、第66條第1項第3款、商港港
    務管理規則第18條第2項之規定，裁處罰鍰10萬元，原告不
    服提起訴願，亦遭駁回。
　㈢但查：
　　⒈原告雖有於110年9月14日由弘昇船務公司之人員偕同辦理
      登輪手續，進入高雄港區登船工作，惟原告只是依弘昇船
      務工斯人員之引導辦理登船，並不明白該登船手續係包含
      向移民署辦理出境至香港籍宏瑞輪及進入高雄港商港管制
      區。
　　⒉又原告之雇主通海公司並未替原告加入勞、健保，亦未在
      原告之船員手冊服務經歷登記欄註記服務於香港籍宏瑞輪
      ，因此原告並不知道離船上岸須再經移民署查驗許可並接
      受港務警察檢查始能離開港區。更何況「船員及隨船人員
      經入出國及移民署查驗許可並接受港務警察檢查後，始可
      進出商港管制區」並非規定於商港法，而是規定於行政規
      則「商港港務管理規則」，實非原告等一般船員所熟知，
      故原告並不知該規定。
　　⒊原告因身體不適須離船休養，亦有向輪機長、船長反映，
      船長亦表示原告要離船就自己想辦法，原告聯絡交通船來
      載送時，船長及其他船員亦均知悉，並由其他船員協助原
      告登上交通船，當時均無人告知原告需經移民署查驗許可
      並接受港務警察檢查始能離港。
　　⒋原告僅為一般小船員，收入不高，於宏瑞輪僅工作4天即離
      船，該工作幾乎未獲得薪水，原處分未依行政罰法第8條
      但書、第18條第1項、第3項之規定，未考量原告資力微薄
      ，不諳法令且為初犯等情，減輕或免除原告之處罰，即裁
      罰10萬元罰鍰，實不符合比例原則，應免除罰鍰或減至3
      分之1等語。並聲明求為判決撤銷訴願決定及原處分。
三、被告則以：
　㈠查原告確實於110年9月1日經吉順船務代理股份有限公司代理
    港商通海公司，而與通海公司簽立船員定期僱傭契約，僱傭
    期間12個月。原告既然具有船員之身分，自有遵守商港港務
    管理規則第18條第2項規定之義務，而原告於110年9月14日
    已向移民署申請出境至香港籍宏瑞輪擔任機匠，則其依商港
    港務管理規則第18條第2項規定，自應經移民署查驗許可並
    接受港務警察檢查後，始可再進出商港管制區，乃其於110
    年9月18日未經移民署查驗許可即離開高雄港商港管制區，
    已違反商港港務管理規則第18條第2項規定，被告對其為本
    件裁處，自屬合法有據。
　㈡原告雖稱商港港務管理規則第18條第2項規定非其此種一般船
    員所能知悉，惟查，最高行政法院見解認為違反行政法義務
    之人無須對自己的行為究係違反何種法規之規定有所認知，
    只需知悉法規所禁止或要求應為之義務大致為何，就該違反
    行政法上義務之行為而言，行為人即已具備不法意識（違法
    性認識），應無行政罰法第8條但書規定適用之餘地。又最
    高行政法院認為所謂按其情節得減輕或免除其處罰之情況，
    必須以行為人本身的社會經驗及個人能力仍無法期待其運用
    認識能力而意識到該行為之不法，抑或對於其行為合法性有
    所懷疑時，經其深入思考甚至必要時曾諮詢有權機關解釋，
    仍無法克服其錯誤時，始具有所謂「無可避免性」，而有此
    但書之適用可能。然查原告並非初次擔任船員，經被告查詢
    航港單一窗口服務平台（MTNet）之資料，發現原告多年來
    曾經擔任船員之職務數十次，每次進出商港管制區均應依商
    港港務管理規則第18條第2項規定辦理，是原告顯然不可能
    對具船員身分者應經移民署查驗許可並接受港務警察檢查後
    ，始可進出商港管制區之規定不知悉。換言之，依原告本身
    的社會經驗及個人能力，原告理應知悉船員應經移民署查驗
    許可並接受港務警察檢查後，始可進出商港管制區。
　㈢至於原告稱通海公司並未替其加入勞健保，也未在其船員手
    冊服務經歷登記欄註記服務於香港籍宏瑞輪等語，並不影響
    其明知自己已和雇主簽立船員僱用契約，自己具有船員身分
    之事實，亦不影響其依其過往眾多次擔任船員職務理應知悉
    商港港務管理規則第18條第2項規定之事實。原告稱其因為
    身體不適需要離船休養，也有向輪機長、船長反映，其聯絡
    交通船來載送時，船長和其他船員都知悉並由其他船員協助
    原告登上交通船，當時沒有人告訴原告必需經移民署查驗許
    可並接受港務警察檢查始能離港云云，更不會影響其依過往
    多次擔任船員職務理應知悉商港港務管理規則第18條第2項
    規定之事實，原告之主張均無可採。
　㈣再查「行政罰法第18條第1項規定是在規範違反行政法上義務
    行為應予處罰確立之前提下，裁處機關於法定罰鍰額度範圍
    內量處時應審酌之因素，與行政罰法第18條第3項規定係在
    調整法定罰鍰額之上下限額度，實屬有別，故不得以本項事
    由作為同條第3項規定減輕或免除處罰之依據。」法務部法
    律字第10100150220號行政函示著有見解。查被告在為本件
    裁處時，已經依行政罰法第18條第1項規定充分考量被告違
    法之情形、是否初犯及其資力等情，且已科處原告法定最低
    額度之罰鍰，原告猶以上情主張可以作為行政罰法第18條第
    3項減輕或免除之依據，顯然有所誤解等語，資為抗辯，並
    聲明求為判決駁回原告之訴。
四、本件原告前於110年9月14日登上停泊在高雄港第23號碼頭（
    浮筒）之香港籍宏瑞輪，嗣於同月18日聯絡交通船載送上岸
    ，且未經移民署查驗許可並接受港務警察檢查，即自行離開
    高雄港。後被告經衛生福利部疾病管制署通報並調查後，認
    原告涉有違反商港法第44條及商港港務管理規則第18條第2
    項規定，遂以原處分裁處原告罰鍰10萬元等情，有高雄國際
    港口查核本國籍出境旅客名冊（本院卷第94頁）、原處分（
    本院卷第60頁）等附卷可稽，兩造就此部分事實且為一致陳
    述，原告有未「經入出國及移民署查驗許可並接受港務警察
    檢查」即離開港區之構成要件行為，事證應屬明確。原告主
    張雇主通海公司並未為其加入勞健保、其船員手冊且無在宏
    瑞輪服務之註記，亦不知商港法、商港港務管理規則等規定
    ，應可適用行政罰法第8條但書、第18條第1項、第3項等規
    定，免除或減輕處罰。被告則否認原告主張，而以前開情詞
    置辯，故本件應予審理者，當為原告前述行為，是否有行政
    罰法第8條但書、第18條第1項、第3項規定之適用？被告以
    原處分裁處原告罰鍰10萬元，是否有違誤？
五、本院之判斷：
　㈠按「…有關船舶入出港、船舶在港停泊及停航、妨害港區安全
    行為、港區污染行為、妨礙商港設施、危險物品之裝卸、遇
    難或避難船舶之管理及船舶修理之管理等港務管理事項之規
    則，由主管機關定之。」、「有下列情形之一者，由航港局
    或指定機關處行為人新臺幣10萬元以上50萬元以下罰鍰：…
    三、違反第44條所定規則中有關港務管理事項之規定。…」
    商港法第44條、第66條第1項第3款分別定有明文。交通部則
    依前揭商港法第44條之授權，訂定「商港港務管理規則」，
    其第1條規定「本規則依商港法第44條規定訂定。」，明白
    揭示法源依據；而「船員經入出國及移民署查驗許可並接受
    港務警察檢查後，始可進出港區。」復為該規則第18條第2
    項所明定。商港港務管理規則既為商港法明文授權主管機關
    所訂定之次級規範，其性質係屬行政程序法第150條第1項所
    定義之法規命令，應無疑義；所使用「規則」名稱，且與中
    央法規標準法第3條規定相符。原告以「商港港務管理規則
    」為行政規則云云，乃有誤會，先予敘明。
　㈡核諸商港港務管理規則第18條規定之立法理由，乃以「實務
    上，隨船入港之本國、大陸、港澳、外籍船員凡持有入出國
    及移民署核發之有效臨時停留許可證，仍需經各港務警察確
    認後始可進出商港管制區，基於行政一體，爰增訂第2項文
    字，以確保國境安全。」該規則第18條第2項對船員進出港
    區需經移民署查驗許可、港務警察檢查等要求，乃國境管制
    措施，已屬明確，故本條項構成要件是否該當之要點在於商
    港管制區內外之移動，凡進入或離開港區範圍，均有接受移
    民署查驗及港務警察檢查之行政法上義務。
　　⒈查本件系爭之宏瑞輪於本件違規行為時停泊在高雄港商港
      內第23號碼頭（浮筒），乃為原告所自陳；而該碼頭位於
      商港管制區範圍內，則有被告提出之「高雄港商港管制區
      範圍示意圖」可考（本院卷第90頁），原告於110年9月14
      日登上宏瑞輪，及於同月18日上岸進入高雄市區，均係商
      港港務管理規則第18條第2項所稱之「進出港區」行為，
      允無疑義。原告爭執未經雇主通海公司加入勞健保，其船
      員手冊「服務經歷登記」欄且未註記在宏瑞輪服務等情，
      固據提出船員服務手冊影本（本院卷第74頁）為佐，惟與
      本件所應審究之「進出港區」要件並無關連。
　　⒉再按行政罰法第8條規定：「不得因不知法規而免除行政處
      罰責任。但按其情節，得減輕或免除其處罰。」其立法理
      由略謂：「一、本條係規定行為人因不瞭解法規之存在或
      適用，進而不知其行為違反行政法上義務時，仍不得免除
      行政處罰責任。然其可非難程度較低，故規定得按其情節
      減輕或免除其處罰。二、…此部分實務上應由行政機關本
      於職權依具體個案審酌衡量，加以裁斷。三、參考刑法第
      16條。」故欲適用行政罰法第8條但書規定對違反行政法
      上義務之行為人予以減輕或免除其處罰時，須以行為人有
      「不知法規」存在為前提。而所謂「不知法規」，係指行
      為人不知法規所「禁止（不得作為）」或「誡命（要求作
      為）」之行為或不行為義務為何而言，即學說上所謂之「
      禁止錯誤」或「欠缺違法性認識」，而非指違反行政法上
      義務行為人必須要對自己的行為究係違反何法規之規定有
      所認知。是以，行為人如已知悉法規所禁止或要求應為之
      行為義務大致為何，就該違反行政法上義務之行為而言，
      行為人即已具備不法意識（違法性認識），應無行政罰法
      第8條但書規定適用之餘地。至所謂「按其情節，得減輕
      或免除其處罰」之情況，除可參酌刑法第16條「除有正當
      理由而無法避免者外，不得因不知法律而免除刑事責任。
      但按其情節，得減輕其刑」之規定外，亦可參考德國聯邦
      法院刑事庭對卡特爾（Kartell）違反秩序罰法之裁判中
      ，針對「無可避免性」所建立之判斷標準：「依行為人於
      事件發生時所處情境、其個性、生活圈及職業圈應有之認
      知，推定對自己行為之違法理解，且雖經運用其精神上辨
      識力，或曾產生懷疑而經深入思考甚至必要時曾諮詢他人
      ，仍無法克服其錯誤時，便屬於所謂無從避免性。但按其
      應有之認知理當知悉其行為之違法者，仍應負責」是如以
      行為人本身之社會經驗及個人能力，仍無法期待其運用認
      識能力而意識到該行為之不法，抑或對於其行為合法性有
      懷疑時，經其深入思考甚至必要時曾諮詢有權機關解釋，
      仍無法克服其錯誤時，始具有所謂「無可避免性」。查原
      告擔任船員，多次在不同船舶作業服務，其中於107年5月
      、109年4月、109年11月、110年1月、4月間，至少5度在
      航行國際海域之船舶上服務，有被告所查詢航港單一窗口
      服務平台資料（本院卷第106頁）可參，原告既有多次在
      前述船舶上工作經驗，對於船舶返國入港後船員上岸離開
      商港管制區所應進行之程序，實不能謂毫不知情，原告主
      張其不知商港港務管理規則第18條第2項規定，應適用行
      政罰法第8條但書規定減輕或免除處罰云云，並非可採。
　　⒊原告另援引行政罰法第18條第1項、第3項規定，主張應減
      輕裁罰金額。按行政機關裁處罰鍰，應在法定罰鍰額度之
      範圍內為之，除有行政罰法第8條但書、或其他減免處罰
      規定之適用外，不得低於法定最低罰鍰額度。至行政罰法
      第18條第1項所定「應受責難程度」、「所生影響」、「
      因違反行政法上義務所得之利益」、「受處罰者之資力」
      等項目，均為行政機關在法定罰鍰額度範圍內所應審酌之
      因素。查本件被告以原處分對原告裁罰之金額，已為商港
      法第66條第1項之最低罰鍰金額，原告猶主張應考量其資
      力微薄、不諳法令且為初犯等情，再減輕罰鍰金額，尚屬
      無據。　　
六、從而，本件原告於前述違規時間，自行聯繫交通船自宏瑞輪
    載送其上岸，且未經移民署查驗許可並接受港務警察檢查，
    逕行離開港區，所為違反商港法第44條、商港港務管理則第
    18條第2項規定，要屬明確，被告依商港法第66條第1項第3
    款規定，以原處分裁處原告罰鍰10萬元，於法並無違誤，訴
    願決定予以維持，且核無不合。原告猶執前詞訴請撤銷，為
    無理由，應予駁回。
七、本件事證已臻明確，兩造其餘攻擊防禦方法均與本件判決結
    果不生影響，故不逐一論述，併此敘明。
據上論結，本件原告之訴為無理由，依行政訴訟法第98 條第1項
前段，判決如主文。
中　　華　　民　　國　　111 　年　　7 　　月　　28　　日
　　　　　　　　　行政訴訟庭　法　官　吳坤芳
一、上為正本係照原本作成。
二、如不服本判決，應於送達後20日內，向本院提出上訴狀，其
    未表明上訴理由者，應於提出上訴後20日內向本院補提理由
    書（均須按他造人數附繕本），逾期未提出者，勿庸命補正
    ，即得依行政訴訟法第245條第1項規定以裁定駁回。上訴理
    由應表明關於原判決所違背之法令及其具體內容，或依訴訟
    資料可認為原判決有違背法令之具體事實。
中　　華　　民　　國　　111 　年　　7 　　月　　28　　日
　　　　　　　　　　　　　　　書記官　林妙穗